臺灣臺中地方法院民事判決　　　　　　　 100年度訴字第17號
　　原　　　告　蔡錦山
　　訴訟代理人　洪嘉鴻　律師
　　複　代理人　鄭晃奇　律師
　　　　　　　　陳志煒
　　被　　　告　林介文
　　訴訟代理人　許景鐿　律師
上列當事人間請求拆屋還地事件，本院於民國100年7月14日言詞
辯論終結，判決如下：
    主      文
被告應將坐落臺中市○里區○○○段 232-1地號土地上如附圖所
示編號A部分面積11平方公尺、 B部分面積16平方公尺、C部分面
積1平方公尺；及同段232-11地號土地上如附圖所示編號B部分面
積 1平方公尺之地上物拆除，並將上開占用之土地返還原告。被
告應給付原告新臺幣貳萬玖仟肆佰拾伍元，及自民國100年1月
19日起至清償日止，按週年利率百分之五計算之利息，並自 100
年 1月19日起至交還前項聲明之二筆土地之日止，按月給付原告
新臺幣佰肆拾壹元。
原告其餘之訴駁回。
訴訟費用由被告負擔百分之四十九，餘由原告負擔。
本判決原告勝訴部分，於原告以新台幣拾壹萬玖仟元為被告供
擔保後，得假執行。但被告以新台幣玖拾伍萬柒仟元為原告預供
擔保，得免為假執行。
原告其餘假執行之聲請駁回。
    事實及理由
甲、程序事項：
一、按訴狀送達後，原告不得將原訴變更或追加他訴。但請求之
    基礎事實同一者，不在此限。民事訴訟法第255條第 1項第2
    款定有明文。本件原告起訴聲明原為(一)被告應將坐落臺中市
    ○里區○○段232-2、232-11地號土地上， 面積各約為49平
    方公尺、10平方公尺（以實測為準），位置如後附圖綠色部
    分所示之地上物拆除，並將土地騰空交還原告。(二)被告應給
    付原告新臺幣（下同） 119,770元整，及自起訴狀繕本送達
    之翌日起至清償日止，按年利率百分之五計算之利息。另自
    民國（下同）99年12月 9日起至交還前項聲明之二筆土地之
    日止，按月給付原告3,422元。嗣原告於100年 3月25日具狀
    依地政事務所100年3月 9日土地複丈成果圖（下稱土地複丈
    成果圖）更正訴之聲明為(一)被告應將坐落臺中市○里區○○
    段232-2地號土地，如附圖所示A、B、C部分，面積分別為11
    平方公尺、16平方公尺、1平方公尺；及同段 232-11地號土
    地，如附圖所示B部分，面積1平方公尺之地上物拆除，並將
    土地騰空交還原告。(二)被告應給付原告58,870元整，及自起
    訴狀繕本送達之翌日起至清償日止，按年利率百分之五計算
    之利息。另自99年12月 9日起至交還前項聲明之二筆土地之
    日止，按月給付原告 1,682元。原告上開變更，核屬基於同
    一基礎事實之請求，揆諸前開條文，自無不合，應予准許，
    合先敘明。
二、被告經合法通知，無正當理由未於最後言詞辯論期日到場，
    核無民事訴訟法第 386條所列各款情形，爰依原告之聲請，
    由其一造辯論而為判決。
乙、實體事項：
壹、原告主張：
一、坐落臺中市○里區○○段 232-2、232-11地號土地（下稱系
    爭232-2地號土地、系爭 232-11地號土地）為原告所有。與
    系爭232-2地號土地相鄰之同段232-3地號土地上，有被告於
    97年1月9日取得所有權之同段2388建號即門牌號碼臺中市○
    ○路○段73-6號之建物，被告於取得建物所有權後，隨即違
    法擴建並增設花圃、停車位等附屬措施，以致占用原告所有
    之系爭232-2地號土地、系爭 232-11地號土地。則被告占用
    原告所有之系爭232-2地號土地、系爭 232-11地號土地，並
    未取得原告同意，亦無任何法律依據得為合法使用，當屬無
    權占用。原告本於所有權人之地位，自得主張依民法第 767
    條之所有物返還請求權規定，請求被告拆除地上物而將土地
    返還原告。
二、被告無權占用原告所有之土地，自獲有相當於租金之不當利
    益，原告得依民法第 179條規定，請求返還不當得利。又原
    告依土地法第105條準用同法第97條第1項規定，並參酌系爭
    232-2地號土地、系爭232-11地號土地申報地價年息10%作為
    出租時可得利益，並以此作為計算被告不當得利之金額，而
    系爭232-2地號土地、系爭 232-11地號土地之申報地價自97
    年迄今均為每平方公尺 6,960元。被告每月獲取之不當得利
    金額，系爭 232-2地號土地為1,624元【計算式：28（面積）
    ×6960（地價）×0.1÷12（月）=1,624】；系爭 232-11地
    號土地為58元【計算式： 1（面積）×6960（地價）×0.1÷
    12（月）=58】，則自97年1月9日起至起訴前之99年12月8日
    止，計35個月，被告已獲取而應返還之不當得利金額為58,8
    70元【計算式：（1624+58）×35=58,870】；另自99年12月
    9日起至返還系爭232-2地號土地、系爭232-11地號土地之日
    止，被告應返還持續獲取之不當得利數額，每月1,682元。
三、對被告抗辯之陳述：
    鈞院向臺中市大里地政事務所調得之測量圖，無法認定本件
    土地複丈成果圖之測量有何不正確，故仍是以本件土地複丈
    成果圖之測量為準。再者，被告抗辯之房屋未增建與被告有
    無占用無關，主要係被告有占用之事實。
四、並聲明：
  (一)被告應將坐落臺中市○里區○○段 232-2地號土地，如附圖
    所示A、B、C部分，面積分別為11平方公尺、16平方公尺、1
    平方公尺；及同段232-11地號土地，如附圖所示 B部分，面
    積1平方公尺之地上物拆除，並將土地騰空交還原告。
  (二)被告應給付原告58,870元整，及自起訴狀繕本送達之翌日起
    至清償日止，按年利率百分之五計算之利息。另自99年12月
    9日起至交還前項聲明之二筆土地之日止，按月給付原告1,6
    82元。
  (三)訴訟費用由被告負擔。
  (四)願供擔保請准宣告假執行。
貳、被告則以：被告未於最後言詞辯論期日到場，僅據其100年1
    月27日所具答辯狀及100年2月 9日言詞辯論期日到場聲明、
    陳述：
一、被告並非增建花圃與停車位於原告所有系爭 232-2地號土地
    、系爭232-11地號土地上，原告所有二筆土地乃「既成道路
    」，性質上為已供公眾通行之道路。是以，被告既未無權占
    有原告所有之二筆土地，亦無不當得利可言。
二、被告係於96年11月30日向訴外人陳慧芳買受坐落臺中市○里
    區○○段 232-3地號土地與其上2388建號之建築改良物，而
    該2388建號建築改良物之建物平面圖已於100年2月24日提供
    鈞院參酌。是以，被告並無任何增建建築物之情事，僅將現
    有圍牆拆除做為花圃。在原告提起本訴前，已向「臺中市大
    里地政事務所」申請三次測量，每次之界點均不一，徒增困
    擾。且2388建號建築改良物係於64年興建，被告係因從事大
    理石材買賣，故於此屋齡「36年」之外牆上鋪貼磁磚，俗稱
    拉皮，及在原屋外圍改裝成花圃。因此，被告不服臺中市大
    里地政事務所測量製作之土地複丈成果圖。
三、並聲明：
  (一)原告之訴駁回。
  (二)訴訟費用由原告負擔。
  (三)如受不利判決，願供擔保請准宣告免為假執行。
、本院之判斷：
一、本院認為原告依民法第 767條之所有物返還請求權之法律關
    係，請求被告拆屋還地，為有理由，茲分述理由如下：
  (一)系爭232-2地號土地、系爭 232-11地號土地為原告所有，而
    同段232-3地號土地及其上同段 2388建號即門牌號碼臺中市
    ○○路 ○段73-6號之建物為被告所有，業據原告提出土地登
    記謄本、建物登記謄本為證，且為被告所不否認，自堪信為
    真實。
  (二)本院於100年2月14日會同臺中市大里地政事務所至現場履勘
    時，對於花圃、廣告招牌、建物等予以施測，請地政人員測
    量有無超過原告土地，而被告亦當場表示建物及花圃為其所
    建造，本院製有勘驗測量筆錄並拍攝照片附卷（本院卷第37
    頁至第43頁）。
  (三)臺中市大里地政事務所於100年3月9日里地二字第100000298
    0號函檢送土地複丈成果圖，其中如附圖所示編號A部分（現
    況為建物）面積11平方公尺確實占用系爭 232-2地號土地；
    如附圖所示編號B部分（現況為花圃） 面積17平方公尺，其
    中16平方公尺占用系爭232-2地號土地、其中1平方公尺占用
    系爭 232-11地號土地；如附圖所示編號C部分（現況為柏油
    路面）面積1平方公尺，占用系爭232-1地號土地，此有該函
    及複丈成果圖附卷可稽（本院卷第46頁、第47頁）。
  (四)至於被告雖主張被告係於96年11月30日向訴外人陳慧芳買受
    坐落臺中市○里區○○段 232-3地號土地與其上2388建號之
    建築改良物，而該2388建號建築改良物之建物平面圖已於10
    0年2月24日提供鈞院參酌。是以，被告並無任何增建建築物
    之情事，僅將現有圍牆拆除做為花圃。在原告提起本訴前，
    已向「臺中市大里地政事務所」申請三次測量，每次之界點
    均不一，徒增困擾。且2388建號建築改良物係於64年興建，
    被告係因從事大理石材買賣，故於此屋齡「36年」之外牆上
    鋪貼磁磚，俗稱拉皮，及在原屋外圍改裝成花圃。因此，被
    告不服臺中市大里地政事務所測量製作之土地複丈成果圖等
    語。惟經本院向臺中市大里地政事務所函查系爭232-2、232
    -11地號土地歷次由當事人申請測量之資料結果 ，經該所於
    100年6月 7日以里地二字第1000007210號函檢送歷次由當事
    人申請複丈之資料，且該函說明欄二、載明「案查本所電腦
    登載資料僅232-2地號（蔡錦山所有）於99年8月 6日申請鑑
    界複丈（複丈日期為99年 8月30日上午10時30分）。」，此
    有該函及土地複丈申請書等資料附卷可稽（本院卷第74頁至
    第82頁）。據此，亦僅有原告申請鑑界而已，此外被告又無
    法舉證證明測量有何不同，矧被告亦承認確有於買受上開不
    動產後，有相關整修工程，是被告上開所辯，尚難採信。
  (五)綜上，原告本於民法第 767條之所有物返還請求權之法律關
    係，請求被告被告應將系爭 232-1地號土地上如附圖所示編
    號A部分面積11平方公尺、 B部分面積16平方公尺、C部分面
    積1平方公尺；及系爭232-11地號土地上如附圖所示編號B部
    分分面積 1平方公尺之地上物拆除，並將上開占用之土地返
    還原告，為有理由，應予准許。
二、本院認為原告依民法第 179條之不當得利之法律關係，請求
    被告給付相當於租金之不當得利，為有理由，茲分述理由如
    下：
  (一)次按無法律上原因而受利益，致他人受損害者，應返還其利
    益。雖有法律上原因，而其後已不存在者，亦同，民法第17
    9條定有明文。 故其得請求之範圍，應以對方所受之利益為
    度。而無權占有他人土地，可能獲得相當於租金之利益，為
    社會通常之觀念（最高法院61年台上字第1695號判例意旨參
    照）。又城市地方房屋之租金，以不超過土地及建築改良物
    申報總價額年息百分之十為限，土地法第97條第 1項定有明
    文。所謂土地總價額，係以法定地價為準，土地法施行法定
    有明文。而法定地價，依土地法第 148條規定，係土地所有
    人依該法規定所申報之地價。又所謂年息百分之十為限，乃
    指基地租金之最高限額而言，並非必須照申報價額年息百分
    之十計算之，且尚須斟酌基地之位置，工商繁榮程度、使用
    人利用基地之經濟價值、所受利益，彼等關係及社會感情等
    情事，以為決定。
  (二)本件被告既係無權占有原告所有之土地，有如上述，且獲有
    相當於租金之不當得利，致原告受有無法使用收益該房地之
    損害，從而，原告請求被告給付相當於租金之損害金，揭諸
    前開說明，即屬正當，應予准許。至於損害金額之計算，原
    告所有之土地，緊臨之臺中市○里區○○路 ○段，且附近之
    市況普通，是以本院斟酌系爭土地之位置、四週狀況，以及
    目前社會經濟等情況，認以按土地及建築改良物申報總額年
    息百分之五計算相當於租金之不當得利為適當。據此，計算
    被告占用系爭土地面積，相當於租金之損害金分別：
    (1)系爭232-2地號，自97年迄今申報地價為每平方公尺6,960
      元（本院卷第59頁），被告占用面積共計28平方公尺（如
      附圖所示編號A部分面積11平方公尺+編號 B部分中之16平
      方公尺+編號C部分面積1平方公尺=28平方公尺），故相當
      於租金之損害金為每月812元｛6,960×28×5%÷12=812，
      元以下採四捨五入方式計算｝。
    (2)系爭232-11地號，自97年迄今申報地價為每平方公尺6,96
      0元（本院卷第60頁），被告占用面積共計1平方公尺（如
      附圖所示編號B部分中之1平方公尺），故相當於租金之損
      害金為每月812元｛6,960×1×5%÷12=29，元以下採四捨
      五入方式計算｝。
    (3)綜上，被告占用系爭 232-2、232-11地號土地面積，相當
      於租金之損害金為每月841元（812元+29元=841元）。
    (4)又被告自97年 1月9日起至99年12月8日止，共計占用35個
      月，相當於租金之損害金為共計29,435元（841元×35月=
      29,435元）。
  (三)至於被告雖主張被告並非增建花圃與停車位於原告所有系爭
    232-2地號土地、系爭 232-11地號土地上，原告所有二筆土
    地乃「既成道路」，性質上為已供公眾通行之道路。是以，
    被告既未無權占有原告所有之二筆土地，亦無不當得利可言
    等語。惟，被告占用系爭土地，係將如附圖所示編號 A部分
    搭建建物、如附圖所示編號 B部分開闢成花圃、如附圖所示
    編號C部分舖設柏油路面，『供己使用』（參本院100年 2月
    14日勘驗測量筆錄所拍攝照片，本院卷第40頁至第43頁），
    如是，尚難以系爭土地係既成道路，而謂「非屬無權占用」
    、「非無法律上之原因」，而不構成不當得利，況且基於憲
    法保障人民財產權之理念，勿寧應認為仍係「無權占有」及
    「無法律上之原因」，可構成不當得利，否則司法院釋字第
    400號解釋又何必指明 「既成道路」符合一定要件而成立公
    用地役關係者，國家應依法律之規定辦理徵收，給予補償。
    從而，本院認為被告占用系爭土地之上開部分，仍是「無權
    占有」及「無法律上之原因」，可構成不當得利。
  (四)從而，原告本於不當得利之法律關係，請求被告給付29,435
    ，及自起訴狀繕本送達翌日即100年1月19日起至清償日止，
    按週年利率百分之五計之利息，並自起訴狀繕本送達之翌日
    即100年1月19日起至交還如占用系爭土地之日止，按月以84
    1元計算之損害金 ，即屬正當，應予准許，逾此部分之請求
    ，為無理由，應予駁回。
三、本件原告勝訴部分，兩造分別陳明願供擔保聲請宣告假執行
    及免為假執行，經核於法均無不合，爰分別酌定相當擔保金
    額准許之。至原告敗訴部分，其假執行之聲請亦失所依附，
    應併駁回之。
四、本件事證已臻明確，兩造其餘攻擊防禦方法，核與判決結果
    不生影響，爰不逐一論述。
肆、一造辯論、訴訟費用負擔、宣告假執行及免為假執行之依據
    ：民事訴訟法第385條第1項前段、第79條、第390條第2項、
    第392條第2項。
中    華    民    國   100    年    8     月    19    日
                  民事第一庭  法  官  顏世傑
正本係照原本作成。
如對本判決上訴，須於判決送達後20日內向本院提出上訴狀。如
委任律師提起上訴者，應一併繳納上訴審裁判費。
中    華    民    國   100    年    8     月    19    日
                              書記官  賴亮蓉